【裁判字號】    98,易,98
【裁判日期】    980918
【裁判案由】    詐欺
【裁判全文】
臺灣花蓮地方法院刑事判決                98年度易字第98號
公  訴  人  臺灣花蓮地方法院檢察署檢察官
被      告  乙○○
                      號
選任辯護人  魏辰州律師
上列被告因詐欺等案件，經檢察官提起公訴（97年度偵字第4635
號），本院判決如下：
    主  文
乙○○犯行使偽造私文書罪，處有期徒刑壹年，減為有期徒刑陸
月，如易科罰金，以新臺幣壹仟元折算壹日。土地建物權利書狀
滅失切結書上「丁○○」之簽名、指紋、印文各壹枚均沒收。
被訴詐欺部分無罪。
    事  實
一、緣坐落花蓮縣花蓮市○○段194號土地暨其上之房屋建號614
    號建物即門牌號碼花蓮縣吉安鄉○○路21號土地建物為丁○○所有，乙○○與丁○○就上開房地於民國 95年6月29日簽
    訂買賣契約，約定丁○○以新臺幣（下同）110 萬元出售予
    乙○○，買賣契約並無約定交付及辦理移轉上揭房地所有權
    之日，而丁○○並未向乙○○表示上揭土地建物之所有權狀
    有滅失、遺失或無法提供而要其重新代為申請補發之情事，
    乙○○竟未經丁○○之同意，基於行使偽造私文書及使公務
    員登載不實之犯意，於 95年8月10日利用不知情之某成年人
    偽造土地建物權利書狀滅失切結書 1紙，其上偽造「丁○○
    」之簽名1枚，並盜蓋「丁○○」之印文1枚，且利用不知情
    之某成年人偽造「丁○○」之指紋 1枚後，交由不知情之代
    書事務所人員洪雪娥持向花蓮縣花蓮地政事務所申請補發上
    揭土地建物之所有權狀而行使之，並使不知情之地政事務所
    承辦人員，將上開土地暨建物所有權狀遺失補發之不實事項
    登載於職務上掌管之土地及建物異動索引資料等公文書上，
    並對外公告及補發前開土地及建物所有權狀，足生損害於地
    政機關對土地及建物登記管理之公共信用性及丁○○。
二、案經丁○○訴由臺灣花蓮地方法院檢察署檢察官偵查起訴。
    理  由
壹、有罪部分
一、告訴人丁○○於檢察事務官時之指述，屬被告以外之人於審
    判外之陳述，因未經具結，且被告及其辯護人均否認具有證
    據能力，故告訴人丁○○於檢察事務官偵查時之指述均不具
    證據能力。
二、按被告以外之人於審判外之陳述，雖不符前 4條（即刑事訴
    訟法第159條之1至之 4）之規定，而經當事人於審判程序同
    意作為證據，法院審酌該言詞陳述或書面陳述作成時之情況
    ，認為適當者，亦得為證據。當事人、代理人或辯護人於法
    院調查證據時，知有第159條第1項不得為證據之情形，而未
    於言詞辯論終結前聲明異議者，視為有前項之同意，刑事訴
    訟法第159條之5定有明文。經查，公訴人、被告乙○○及其
    選任辯護人於本院言詞辯論終結前，就本判決所引用下列各
    項屬於審判外陳述之證據，知有第159條第1項不得為證據之
    情形，均未聲明異議，且表示不爭執，經本院審酌該證據作
    成情況均無不適當之情形，是依上開規定，認得作為本案證
    據。
貳、有罪部分：
一、訊據被告乙○○矢口否認有何行使偽造私文書之犯行，並辯
    稱：告訴人丁○○跟我說土地建物所有權狀遺失，要我自行
    辦理云云。經查：
  (一)坐落花蓮縣花蓮市○○段194號土地暨其上建物建號614號即
    門牌號碼花蓮縣吉安鄉○○路21號房屋，原登記所有權人為
    丁○○，丁○○與被告於 95年6月29日就上揭房地簽立買賣
    契約書，嗣由被告指示不知情之代書事務所人員洪雪娥於95
    年8月10 日向花蓮縣花蓮地政事務所以土地建物所有權狀遺
    失為由，申請補發所有權狀，使不知情之該地政事務所人員
    將上開土地暨建物所有權狀遺失補發之不實事項登載於職務
    上掌管之土地及建物異動索引資料等公文書上，並對外公告
    及補發前開土地及建物所有權狀後，洪雪娥又依被告之指示
    於 95年9月13日持上開所有權狀、印鑑證明、印鑑章、身分
    證至地政事務所辦理以買賣為由，將上開房地所有權移轉登
    記予楊建安。嗣被告指示不知情之虞紫菁，以楊建安名義及
    上揭房地向花蓮市農會辦理最高限額抵押權 192萬元，而貸
    款140萬元（以上揭房地抵押貸款140萬元，另20萬元則係以
    楊建安名義為信用貸款），所貸得之款項悉由被告全數自楊
    建安帳戶內領走等情，業據被告供承在卷，且有證人洪雪娥
    、楊建安、虞紫菁於檢察事務官詢問時證述綦詳，並有買賣
    契約書、土地登記申請書、土地建物權利書狀滅失切結書、
    建物登記第二類謄本、印鑑證明書、土地所有權狀、借款申
    請書、他項權利證明書、抵押權設定契約書、借據、登記清
    冊、楊建安設於花蓮市農會帳戶之客戶往來明細資料、公告
    註銷土地建物權利書狀清單、花蓮縣花蓮地政事務所 95年8
    月11日花地所登字第0950012047號公告等件在卷可稽。且楊
    建安同意被告以其名義為上揭房地之名義上之買受人及以伊
    名義向銀行辦理貸款等事宜，業據證人楊建安於檢察官訊問
    時陳述綦詳，並有委託代表辦理購屋切結書1份在卷可稽。
  (二)被告於本院準備程序時辯稱：丁○○跟我說土地建物所有權
    狀遺失，要我找代書辦理補發云云；然被告於檢察事務官詢
    問時係辯稱：因丁○○要將土地建物所有權狀放回他媽媽那
    裏，所以他要我自己去補辦，而我就叫代書洪雪娥去辦理，
    土地建物所有權狀滅失切結書是我請代書簽名、蓋章後，再
    拿去給丁○○當場蓋印指紋云云。然於偵查中檢察官將上揭
    土地建物權利書狀滅失切結書送指紋鑑定結果其上之指紋並
    非丁○○之指紋後，被告於本院審理時改辯稱：我忘了我是
    事前或事後拿給丁○○簽名、蓋章，而指紋部分我是交給我
    公司的職員處理云云。然證人丁○○於本院審理時證稱：被
    告並沒有向我要所有權狀，我也沒有告訴被告說所有權狀有
    遺失要其代為申請補發，我沒有看過土地建物權利書狀滅失
    切結書，上面之「丁○○」簽名、印章、指紋均非我所為，
    除了買賣契約書以外，被告或其職員並沒有拿過任何文件給
    我簽名等語明確。按法院核對筆跡，本為調查證據之一種，
    除特種書據，如古書、畫或書家摹倣各種字體者之筆跡，須
    選任專門知識技能之鑑定人為精密之鑑定，若通常書據，一
    經核對筆跡，即能辨別真偽異同者，法院本於核對之結果，
    依其心證而為判斷，雖不選任鑑定人實施鑑定程序，亦不得
    指為違法，96年台上字第6068號判決意旨可資參照。本院以
    肉眼核對丁○○承認為其所簽名之買賣契約書上「丁○○」
    、其於偵查庭當時所書寫之「丁○○」字樣以及在調查筆錄
    及本院調查筆錄受訊問人欄上當庭親簽簽名「丁○○」字樣
    相互比對筆劃、勾勒、筆順均相符一致，然上揭土地建物權
    利書狀滅失切結書上「丁○○」簽名字樣與上揭該等文書上
    「丁○○」字樣之筆劃勾勒、筆順明顯不相符，此有上揭調
    查筆錄 2份、土地建物權利書狀滅失切結書、丁○○當庭書
    寫姓名之紙張各 1份在卷可稽。又被告自承土地建物權利書
    狀滅失切結書上之「丁○○」簽名及印文係其要代書所為等
    語明確；復其上之指紋，經送鑑定結果，並非丁○○之指印
    ，亦非被告、甲○○、楊建安、虞紫菁等人之指印，此有內
    政部警政署刑事警察局鑑驗書 2份及被告、甲○○、楊建安
    、虞紫菁、丁○○等人之指紋卡各 1份在卷可稽；足認土地
    建物權利書狀滅失切結書上「丁○○」之簽名、蓋章、蓋指
    紋均非丁○○所親為至明。是被告辯稱係丁○○當場蓋指紋
    乙情，顯與事實不符，不足採信。縱丁○○與被告間就上揭
    房地訂立有買賣契約，出賣人丁○○雖負有辦理買賣標的物
    所有權移轉登記之義務，又辦理買賣標的物所有權移轉登記
    或抵押權設定登記雖均需檢附標的物之不動產所有權狀始能
    辦理，但並不表示丁○○即有概括授權同意被告可自行申請
    補發土地建物之所有權狀後辦理過戶登記事宜。蓋土地建物
    之所有權狀於正常情形下，均係在出賣人或權利人手上，由
    所有權人或出賣人提供，並非每次辦理過戶登記時，均需重
    新申請補發權狀後再為辦理移轉登記事宜，且參以兩造間之
    買賣契約並未有約定被告得自行申請補發所有權狀後辦理過
    戶，此有買賣契約書 1份可稽。況且本件土地建物之所有權
    狀均未有遺失或滅失之情事，業據證人丁○○於本院審理時
    證述明確，而被告於偵查及本院審理時就有關丁○○究竟係
    告訴其不動產所有權狀係遺失？或係放置在丁○○之母親處
    ，而不想讓其母知道？始委託其申請補發所有權狀之相關辯
    稱，前後明顯不一，且顯相矛盾，故尚難以採信。又被告就
    上揭土地建物權利書狀滅失切結書上「丁○○」之指紋是否
    由丁○○所蓋之前後辯稱亦不一，並與上揭指紋鑑定之結果
    並不吻合。復證人丙○○於本院審理時證稱：丁○○在伊經
    營之檳榔攤簽立買賣契約時，丁○○並沒有說過所有權狀是
    放在他媽媽那裏，且沒有聽到丁○○要被告去申請補發所有
    權狀等語明確。故被告上開辯稱顯與事實不符，難以採信。
    雖該土地建物權利書狀滅失切結書上之「丁○○」之指印與
    被告之指紋不符，惟係被告委託代書事務所人員洪雪娥辦理
    土地建物所有權狀補發事宜，並由被告提供辦理所有權狀補
    發事宜所需之資料、證件予洪雪娥乙情，業據被告於本院審
    理時自承在卷，且經證人洪雪娥於檢察事務官詢問時證述明
    確。則衡諸常情常理，若丁○○有同意被告代為申請補發土
    地建物所有權狀，丁○○理當會自行在該土地建物權利書狀
    滅失切結書上蓋指紋或簽名，為何該土地建物權利書狀滅失
    切結書上之指紋既非丁○○之指紋、筆跡亦非丁○○之筆跡
    ？顯與常情常理相悖。而被告就此部分亦無法為合理之解釋
    。是上開資料既由被告所提供，雖非係被告之指紋，然可推
    論是被告委由他人簽名、蓋指紋藉以充當丁○○之署押乙情
    至為明確，故被告所辯，顯不足採。
二、核被告所為，係犯刑法第216條、第210條行使偽造私文書罪
    、第 214條使公務員登載不實罪。被告利用不知情之某成年
    人偽造上開土地建物權利書狀滅失切結書，偽造丁○○簽名
    ，盜蓋印文、偽造指印，再委由不知情洪雪娥持上開偽造之
    土地建物權利書狀滅失切結書向地政事務所申請補發權狀，
    均為間接正犯。被告在委由不知情之人在土地建物權利書狀
    滅失切結書偽造「丁○○」之簽名及指紋各 1枚、盜蓋丁○○之印章之行為均為其偽造私文書之階段行為，為偽造私文
    書之高度行為所吸收，又被告偽造私文書之低度行為，為行
    使偽造私文書罪之高度行為所吸收，均不另論罪。被告就上
    開所犯使公務員登載不實罪及行使偽造私文書罪間，乃係以
    一行使偽造私文書之犯行同時觸犯使公務員登載不實之犯行
    ，屬想像競合犯，應從一重之行使偽造私文書罪處斷。公訴
    人漏未論列刑法第 214條使公務員登載不實文書罪，惟此部
    分之犯行，與前揭論罪科罰之行使偽造私文書罪之犯行間具
    有想像競合犯之裁判上一罪之關係，為起訴效力所及，本院
    自得予以審理，附此敘明。爰審酌被告未經告訴人同意，擅
    自以告訴人名義申請土地建物所有權狀之補發，足以影響告
    訴人之權利，且明知土地建物所有權狀均未遺失或滅失，竟
    謊報遺失而申請補發，實屬不該，並考量被告之智識程度、
    素行、犯後否認犯行等一切情狀，量處如主文所示之刑。又
    被告行為時係在 96年4月24日以前，並無中華民國九十六年
    罪犯減刑條例第3條、第5條所規定不予減刑之情事，爰依該
    條例第2條第1項第3款、第7款、第 9條規定減其刑二分之一
    ，並諭知易科罰金之折算標準。土地建物權利滅失切結書既
    已交付予地政事務所，已非被告所有，惟被告盜用「丁○○
    」印章偽造之印文及偽造丁○○之簽名、指印各 1枚，均屬
    偽造，均依刑法第 219條之規定，不論屬被告所有與否，均
    一併宣告沒收。
、無罪部分：
一、公訴意旨略以：被告乙○○前係「銓億行銷公司」負責人，
    意圖為自己不法之所有，於 95年6月間得知患有輕度憂鬱症
    之丁○○需借用資金，向丁○○佯稱係「馬代書」欲借款予
    丁○○，惟需辦理房地屋買賣後再向金融機構貸款方式取得
    金錢，數額約 110萬元，致有精神上疾病之丁○○不疑有他
    ，先於95年6月間與被告就其所有之花蓮縣花蓮市○○路 21
    號房屋（建號係花蓮市○○段 614號，地號係花蓮市○○段
    194 號）訂定買賣契約，並將其所有印鑑證明書、印鑑章及
    身分證等資料交予被告。被告於取得上開資料後，先於95年
    8月10 日，以不詳方式偽造丁○○之署名及畫押於上開地號
    建號之土地建物權利書狀滅失切結書上，委由不知情之洪雪
    娥向花蓮地政事務所聲請補發土地建物權利書狀，嗣花蓮地
    政事務所於 95年9月12日補發上開權利書狀後（有關行使偽
    造私文書罪部分詳如有罪判決部分），洪雪娥再依被告之指
    示，於 95年9月13日至花蓮地政事務所將上開房屋所有權移
    轉予案外人楊健安後，被告再指示不知情之盧紫菁利用上開
    不動產於95年9月14日，向花蓮市農會設定抵押借款160萬元
    ，所得款項均悉由被告取走。嗣因丁○○遲未取得上開款項
    ，向乙○○追索無著，再向相關機關查證始知上情。而認被
    告涉犯刑法第339條第1項詐欺取罪嫌云云。
二、按犯罪事實應依證據認定之，無證據不得認定犯罪事實，又
    不能證明被告犯罪，應諭知無罪之判決；刑事訴訟法第 154
    條第2 項及第301 條第1 項分別定有明文。再按刑事訴訟法
    上所謂認定犯罪事實之證據，係指足以認定被告確有犯罪行
    為之積極證據而言，如未能發現相當證據或證據不足以證明
    ，自不能以推測或擬制之方法，以為裁判基礎。而認定不利
    於被告之事實，須依積極證據，苟積極證據不足為不利被告
    之認定時，即應為有利於被告之認定，更不必有何有利之證
    據；又認定犯罪事實所憑之證據，雖不以直接證據為限，間
    接證據亦包括在內，然而無論直接證據或間接證據，其為訴
    訟上之證明，須於通常一般之人均不致有所懷疑，而得確信
    其為真實之程度者，始得據為有罪之認定，倘其證明尚未達
    到此一程度，而有合理之懷疑存在，無從使事實審法院得有
    罪之確信時，即應由法院為諭知被告無罪之判決。亦即若證
    據資料在經驗科學上或論理法則上尚有對被告較為有利之存
    疑，而無從依其他客觀方法排除此項合理之可疑，即不得以
    此資料作為斷罪之基礎，且刑事訴訟制度受「倘有懷疑，即
    從被告之利益為解釋」、「被告應被推定為無罪」之原則所
    支配，故得為訴訟上之證明者，無論為直接或間接證據，須
    客觀上於一般人均不致有所懷疑而達於確信之程度者，始可
    據為有罪之認定，倘其證明尚未達於「確信」之程度，而有
    合理可疑存在時，即難據以為被告不利認定，換言之，在法
    律判斷上，即不能為被告有罪之認定。
三、公訴人認被告有詐欺之犯行，無非係以: (一)告訴人丁○○之
    指述；(二)買賣契約未記載除訂金以外之交付買賣價金之期日
    ；為其主要論據。訊據被告乙○○堅決否認有詐欺之犯行，
    並辯稱：我與告訴人丁○○間係就上揭房地為買賣關係，買
    賣價金是110萬元，我們有簽立買賣契約等語。
    經查：
  (一)證人即告訴人丁○○於本院審理時證述：甲○○說他妹妹在
    花蓮縣衛生局工作，可以幫我介紹工作進去，我問他為什麼
    自己不去，他說要避嫌，我就說好啊，等他介紹工作，後來
    甲○○開口要跟我借錢，他說他想創業做鐵工工作，想說要
    我用房屋貸款，我剛開始覺得我的工作都沒著落，怎麼借錢
    給他，後來丁德說快有工作，甲○○就帶被告即係「馬代書
    」來，說可以辦理貸款，我就把資料交給被告，並交由被告
    辦理。甲○○先來看房子，說大概要借60萬元，我說借60萬
    元可以，甲○○、乙○○說是要信用貸款，我是因為要借甲○○60萬元才會找被告貸款，被告沒有跟我說要以買賣房屋
    方式貸款云云（見本院卷第65頁）；嗣於本院審理時改證稱
    ：被告當初有說要用賣房屋方式才可以貸款，她給我簽兩本
    契約書，買賣雙方都是我云云；復證稱：「（檢察官問：你
    有無問她（即被告）說為何要簽買賣契約？）我是問甲○○
    為何要簽買賣契約，他說這樣貸款比較快。」、「（檢察官
    問：為何乙○○要你簽時，你沒有當場問她？）因為當時乙○○沒什麼答話，甲○○坐在旁邊，所以我問甲○○。」云
    云；證人丁○○於本院審理時復證稱：當初我沒有跟被告說
    要貸多少，我是跟甲○○說的，甲○○來，我把資料交給甲○○，被告應該知道要貸多少。我把身分證、健保卡、印鑑
    證明、印章、花蓮中小企銀之存摺、印章交給甲○○云云；
    或稱有交付身分證、健保卡給被告云云，則告訴人丁○○究
    竟係要被告幫其辦理信用貸款？或係以伊之上揭房地為買賣
    方式辦理貸款？或係被告有無告訴伊要以買賣房屋方式辦貸
    款？還是甲○○告知伊係要用買賣房屋方式貸款？其前後證
    述均不一致。況丁○○究係將身分證、健保卡、印鑑證明等
    證件文件交給被告或甲○○，伊前後之證述亦不一致，雖證
    人丁○○嗣改證稱：伊有自甲○○處將健保卡拿回來看病過
    ，所以後來再交付健保卡給被告，身分證則沒有云云。然證
    人甲○○於本院、偵查時均證稱：我沒有要介紹工作給告訴
    人丁○○，我妹妹也沒有在花蓮縣衛生局上班，我也沒有要
    跟丁○○借款60萬元，丁○○當時並沒有工作，我還借錢給
    他，我沒有介紹被告給丁○○認識來辦理貸款，也沒有跟丁○○拿身分證、印鑑證明、印章等物等語明確；且證人丁○○亦證稱無證據可以證明其有交付甲○○上開證件等語；復
    證人丙○○於本院審理時亦證稱：丁○○當時確實沒有工作
    等語明確，且被告於偵查及審理時亦均自承：並非是甲○○
    介紹我認識被告，有關印鑑證明、印章、身分證等證件都是
    丁○○自己交付予我等語；又證人甲○○雖遭告訴人丁○○
    告訴詐欺案件，然經檢察官偵查後認為尚無證據足以證明甲○○有何詐欺告訴人之嫌，而為不起訴處分確定，此有臺灣
    花蓮地方法院檢察署檢察官97年度偵字第4365號不起訴處分
    書 1份可稽。況證人丁○○證述是在證人丙○○所經營之檳
    榔攤與被告及甲○○洽談貸款事宜，然證人丙○○於本院審
    理時證稱：被告與丁○○在伊經營之檳榔攤洽談買賣房子事
    宜，丁○○有跟伊說找代書來幫他賣房子，甲○○並未在場
    等語明確，顯與證人丁○○證述甲○○在場，其係將證件交
    付予甲○○、且甲○○要借款60萬元云云有重大出入。另參
    以證人丁○○於本院審理時亦證稱：被告及其職員只有拿買
    賣契約書給伊簽名外，並未再拿任何文件給伊簽名，伊未曾
    簽立任何貸款申請書或抵押契約書等語明確，是被告與丁○○間僅簽立有上揭房地之買賣契約書，丁○○並未填載或簽
    立任何貸款申請書、抵押契約書，此顯與證人丁○○證稱係
    要被告辦理信用貸款、或以房屋抵押貸款所需程序均明顯不
    符。而證人丁○○證稱：被告拿給伊簽立兩份買賣契約，買
    方、賣方均為伊云云，然丁○○並未提出伊所稱之兩份均係
    伊為買方及賣方之契約，而本案僅有附卷之丁○○為賣方、
    被告為買方之買賣契約書而已，並無丁○○所稱買賣雙方均
    為伊之買賣契約可憑。況證人即告訴人丁○○之最高學歷為
    陸軍士校，相當於高中畢業，業據證人丁○○於本院審理時
    證述明確，伊理應知悉「買賣」與「貸款」含義不同，且兩
    者需辦理手續程序亦截然不同。再者，有關證人即告訴人丁○○所證述伊之所以找被告幫忙辦理貸款事宜之原因係甲○○要向伊借款60萬云云，亦與證人甲○○上揭證述：伊沒有
    要向丁○○借款之情事等語明顯不相符。另證人丁○○於本
    院審理時證稱：於95年5、6月始認識甲○○，於 95年9月、
    10月才同意借錢給甲○○云云；然觀諸被告與丁○○所簽立
    之上揭房地買賣契約書之簽訂日期係在 95年6月29日，此有
    買賣契約書 1份可稽，若依證人丁○○之證述伊係因為甲○○要向伊借款60萬元，伊才會以上揭房屋借款，則依伊所述
    ，於95年6月間甲○○尚未開口向伊借款，伊為何早於95 年
    6月29 日就與被告就上揭房地簽立買賣契約書？顯與事實不
    符。且證人丁○○於本院審理時證稱：於 95年7月中旬，銀
    行的人要來我家看房子，當天我媽媽去醫院複診，我則帶著
    我弟弟詹朝南一起去王母娘娘廟大門右側的彩券行喝酒，我
    知道銀行要辦貸款照會等語綦詳，則依一般銀行貸放款實務
    ，若丁○○確係要以自己名義並以其所有之房地提供擔保設
    定抵押向銀行貸款，銀行當會照會該房地之所有權人即丁○○，以便到現場堪查評估現況，而丁○○理當留在家裏與銀
    行的人會同勘查，然丁○○竟特意帶伊弟弟離開家出去喝酒
    而未在場，又伊既稱係於 95年9月、10月才同意借款予甲○○，為何銀行人員於95年7月間就來伊房地勘查評估，且於8
    月初就審核予貸款，伊於銀行人員前往照會時豈不會察覺有
    異？是證人丁○○之證述前後顯相矛盾，尚難採信。況且，
    本件以上揭房屋所為之抵押貸款，係被告借用楊建安名義所
    為貸款，該貸款及利息原係均由被告為繳納，迄因貸款名義
    人及抵押權設定名義人楊建安積欠卡債而遭銀行查封拍賣時
    止，告訴人丁○○未曾繳納過該貸款之利息或本金，亦未有
    人曾向丁○○催繳貸款等情，業據被告陳明在卷、及證人丁○○於本院審理時證述明確，益足認告訴人丁○○當時已知
    道伊非抵押貸款之名義人，且非係委由被告辦理信用貸款或
    以其房屋為貸款乙情至為綦詳。再者，證人丙○○於本院審
    理時亦證稱：丁○○有帶被告來伊檳榔攤說被告是「馬代書
    」，丁○○要賣房子，但伊只知道丁○○是要被告幫忙賣房
    子，至於賣給誰，伊並不知道，被告與丁○○有簽立買賣契
    約書，因為買賣契約書有紅色、白色，所以伊印象深刻，但
    伊因當時在做生意營業中，故於簽買賣契約書時並沒有全程
    都聽到被告與丁○○之對話，且也沒有看到被告交付1 萬元
    訂金之情事，則證人丙○○之證述亦僅能證明被告與丁○○
    間有就系爭房屋為買賣關係至明，但並不足以證明兩造間是
    約定用買賣房屋方式以人頭來貸款之情事。上揭證人即告訴
    人丁○○證述有關貸款之相關證述既前後不一，且有瑕疪存
    在，又無其他證據足以佐證，尚難據此採為不利於被告之認
    定。
  (二)雖公訴人以被告與丁○○間所簽立之買賣契約書上除就訂金
    以外，其餘價金交付之期間並未為約定，而認定被告有以簽
    立假買賣契約貸款為由來騙告訴人丁○○簽立買賣契約云云
    ，然因上揭告訴人丁○○之有關貸款之緣由、貸款情形之證
    述前後矛盾不一；又上揭買賣契約書雖未約定訂金以外之價
    金交付時期，然該買賣契約確為丁○○所親自簽名，為證人
    丁○○於本院審理時證述在卷，且該買賣契約書上就買賣標
    的物、價金金額之約定已為明確，縱使未為約定買賣價金款
    項何時給付，尚不足以認定被告於丁○○簽立買賣契約時即
    有施用詐術讓丁○○陷於錯誤而簽立買賣契約之嫌。
  (三)另證人丁○○於本院審理時雖證稱：伊有酒癮且患有輕度憂
    鬱症，於簽立買賣契約當天也有喝酒等語，並提出診斷證明
    書 1份為證。然證人丁○○於簽立買賣契約當時之意識精神
    狀況均正常，業據被告陳明在卷，且經證人丙○○於本院審
    理時證述明確，故尚不足證明被告係利用告訴人丁○○有精
    神上疾病而為詐騙行為。復證人丁○○證稱：甲○○介紹被
    告為「馬代書」云云，然證人丙○○於本院審理時證稱：丁○○在伊檳榔攤內確實叫被告「馬代書」，但被告有告訴丁○○說她不姓馬，但沒有表明她的身分，然丁○○仍叫被告
    「馬代書」等語，則被告既已向告訴人表示其非姓「馬」，
    雖未告知告訴人其真實之身分，然告訴人即可藉此得知被告
    並非「馬代書」，雖被告未表明其真正身分，然尚難以此即
    遽認定被告有對告訴人施用詐術。
  (四)綜上所述，公訴人所提出之證據尚不足以證明被告有何施用
    詐術之行為，且被告與丁○○間所簽立之買賣契約書並未載
    明價金何時給付，縱使被告尚未給付全部買賣價金予丁○○
    ，然既無法證明被告於告訴人簽立買賣契約書有何施以詐術
    之犯行，則此部分應屬其二人間之民事債權債務關係，應由
    告訴人另循民事訴訟程序主張其權利，方為正辦。
四、綜上所述，告訴人之指述情節既有瑕疪，本院尚無僅憑其上
    揭指訴，認定被告犯罪。是公訴人所舉證據，未足以證明被
    告成立公訴意旨所指之詐欺取財罪責，揆諸首揭說明，自應
    諭知被告無罪之判決。
據上論斷，應依刑事訴訟法第299條1項前段、第301條第1項，刑
法第210條、第216條、第214條、第55條、第41條第1項前段、第
219條，中華民國九十六年罪犯減刑條例第2條第1項第3款、第 7
條、第9條，刑法施行法第1條之1第1項、第 2項前段，判決如主
文。
本案經檢察官孫源志庭執行職務。
中    華    民    國    98    年    9     月    18    日
                  刑事第二庭    審判長法  官  陳世博
                                      法  官  林恒祺
                                      法  官  陳月雯
以上正本證明與原本無異。
如不服本判決應於收受送達後10日內向本院提出上訴書狀，並應
敘述具體理由。其未敘述上訴理由者，應於上訴期間屆滿後20日
內向本院補提理由書 (均須按他造當事人之人數附繕本)「 切勿
逕送上級法院」。告訴人或被害人如對於本判決不服者，應具備
理由請求檢察官上訴，其上訴期間之計算係以檢察官收受判決正
本之日期為準。
中    華    民    國    98    年    9     月    18    日
                                      書記官
附錄本判決論罪之法律條文：
中華民國刑法第210條：
偽造、變造私文書，足以生損害於公眾或他人者，處 5年以下有
期徒刑。
中華民國刑法第216條：
行使第 210 條至第 215 條之文書者，依偽造、變造文書或登載
不實事項或使登載不實事項之規定處斷。
中華民國刑法第214條：
明知為不實之事項，而使公務員登載於職務上所掌之公文書，足
以生損害於公眾或他人者，處3年以下有期徒刑、拘役或5百元以
下罰金。


司法院資訊處製作；財團法人民間司法改革基金會備份。
